【裁判字號】    96,醫上易,1
【裁判日期】    980115
【裁判案由】    業務過失傷害
【裁判全文】
臺灣高等法院高雄分院刑事判決         96年度醫上易字第1號
上  訴  人  臺灣高雄地方法院檢察署檢察官
被      告  乙○○
選任辯護人  黃清濱律師
上列上訴人因被告業務過失傷害案件，不服臺灣高雄地方法院95
年度醫易字第1 號中華民國95年10月30日第一審判決（起訴案號
：臺灣高雄地方法院檢察署95年度偵字第7548號），提起上訴，
本院判決如下：
    主  文
上訴駁回。
    理  由
一、公訴意旨以：被告乙○○係位於高雄市○○區○○路95號「
    楠梓聯合婦產科診所」（下稱楠梓聯合診所）之醫師，為從
    事醫療業務之人。緣告訴人甲○○於民國92年2 月7 日，在
    位於高雄市○○區○○路972 號之「王新台婦產科診所」（
    下稱王新台診所），由王新台醫師植入6 根「諾普蘭避孕器
    」後，出現月經不順、經期紊亂、長青春痘等不適症狀，遂
    於93年3 月10日前往王新台診所，請求王新台取出上開避孕
    器，經王新台實施觸診、視診後，手術取出其中5 根，尚餘
    1 根因手術後組織腫脹而未發現；日後，告訴人發現尚有1
    根未取出，於93年3 月23日，再度前往王新台診所，經王新
    台實施手術後，因局部麻醉注射後之組織沾黏與腫脹，歷經
    20分鐘仍無法取出，經王新台評估強行取出可能造成血管、
    神經及其他肌肉進一步傷害，且殘存一根「諾普蘭避孕器」
    不會造成患者疼痛及月經失調等不適，遂縫合傷口，中止手
    術。然告訴人仍堅持取出剩餘之1 根「諾普蘭避孕器」，遂
    分別前往健仁醫院、婦幼醫院求診，然醫師評估後，均告知
    並無把握可順利取出，而不願意實施手術。告訴人遂於94年
    1 月10日，前往楠梓聯合診所，請求被告取出該根「諾普蘭
    避孕器」。詎被告明知告訴人看診前左手臂功能正常，主訴
    病情為殘留避孕棒有1 根尚未取出，經其先前曾經前往多家
    醫院看診，各家醫院皆稱無把握手術；且明知該根「諾普蘭
    避孕器」植入位置甚深，觸診無法明確找出位置，而取出「
    諾普蘭避孕器」之手術過程，可能造成血管神經損害之危險
    性等，本應注意手術進行之安全與妥適，並採取觸診等以外
    進一步之檢查，以確認該根「諾普蘭避孕器」之確實位置及
    其周圍神經、血管與肌肉等分布情形，依當時情形又無不能
    注意之情事，竟未審慎評估手術進行之安全與妥適情況，及
    未進行拍攝Ｘ光片等相關檢查之鑑別診斷，而未確認「諾普
    蘭避孕器」與其周圍組織等相關位置，即貿然承諾對告訴人
    施以手術，且僅依告訴人手指觸摸告知避孕棒植入位置，即
    施以手術，並於取出半截避孕棒後，即認為完成手術，未理
    會告訴人當場提出之避孕棒長度較短情形，致使告訴人手臂
    內仍有半截避孕棒未取出。告訴人出院後，即感左手臂不適
    ，經觸摸手臂發現仍有避孕棒未取出情形，遂於94年1 月27
    日回診時，向被告表示尚有部分避孕棒未取出情形，詎被告
    竟未施予必要之檢查，即告知係手術後腫塊所致，表示待消
    腫後自然會好。嗣因告訴人於94年1 月28日，自行前往高雄
    市○○區○○路9 號之「陳Ｘ光檢驗所」，自費照攝Ｘ光片
    ，確認仍有避孕棒尚未取出。當日，告訴人旋即持該Ｘ光片
    再度至楠梓聯合診所就診，被告復未審慎評估手術進行之安
    全與妥適情況下，於當日12時為告訴人取出遺留之半截避孕
    棒；手術時，被告仍無法發現殘留之避孕棒位置，嗣告訴人
    要求比對Ｘ光照片後，始將半截避孕棒取出。手術後，告訴
    人即感左前臂已發生「無力」、「無知覺」及抽痛情形，遂
    於94年3 月17日前往財團法人義大醫院（下稱義大醫院）求
    診，發現其已受有手臂左側內臂神經病變之傷害。因認被告
    涉犯刑法第284 條第2 項業務過失傷害罪嫌等語。
二、證據能力之說明：
    (一)證人即告訴人甲○○、證人王新台醫師於偵查中具結後所
      為證述，雖性質上亦屬審判外之陳述，惟實務運作時，偵
      查中檢察官向被告以外之人所取得之陳述，原則上均能遵
      守法律規定，不致違法取供，其可信性極高，為兼顧理論
      與實務，乃於修正刑事訴訟法時，增列第159 條之1 第2
      項，明定被告以外之人於偵查中向檢察官所為陳述，除顯
      有不可信之情況者外，得為證據。
    (二)告訴人甲○○在王新台婦產科診所、楠梓聯合診所、百祐
      中醫聯合診所、財團法人義大醫院之病歷均係從事業務之
      人於業務上所須製作之紀錄文書，因係於通常業務上不間
      斷而規律之記載，記錄時亦無預見日後將作為證據之偽造
      動機，其虛偽之可能性較小，且如讓製作者以口頭方式在
      法庭上再重述過去之事實或數據，實際上有其困難，具有
      一定程度之不可代替性，復無顯不可信之情況，依刑事訴
      訟法第159 條之4 規定，上開文書應具有證據能力。又財
      團法人義大醫院之診斷證明書係依上開財團法人義大醫院
      病歷所記載，自亦有證據能力。
    (三)行政院衛生署醫事審議委員會鑑定書係行政院衛生署醫事
      審議委員會分別依檢察官、法院囑託所為鑑定，屬傳聞證
      據之例外，依刑事訴訟法第159 條第1 項規定，自有證據
      能力。
    (四)證人即告訴人甲○○、證人王新台於檢察事務官詢問中為
      陳述及財團法人義大醫院之94年11月17日義醫字第094010
      18號函固均係被告以外之人於審判外之言詞及書面陳述，
      但已經檢察官、被告、辯護人於準備程序同意作為證據，
      且於言詞辯論終結前亦未聲明異議，本院審酌上開言詞及
      書面陳述均無其他證據可認有錯誤性及虛偽性之可能，是
      依該書面陳述作成時之情況，即認為適當，依刑事訴訟法
      第159 條之5 第2 項規定，自得為證據。
三、檢察官起訴認被告涉犯業務過失傷害罪嫌，係以被告之陳述
    、證人即告訴人甲○○、王新台、方文文之證述及卷附楠梓
    聯合診所、王新台診所之病歷、診斷證明書、王新台醫師94
    年11月15日函、義大醫院94年11月7 日義醫字第09401018號
    函、神經內科神經傳導及肌電圖檢查報告、告訴人甲○○於
    義大醫院之病歷，資為論據。
四、訊據被告乙○○否認有業務過失傷害犯行，辯稱其為告訴人
    甲○○取出諾普蘭避孕器之醫療行為並無過失等語。
五、經查：
    (一)被告係楠梓聯合診所之醫師，因告訴人甲○○前在左上臂
      內植入6 枝諾普蘭避孕器，其後於93年3 月10日至王新台
      婦產科診所移除5 枝諾普蘭避孕器，同年月23日再至王新
      台婦產科診所，但未能移除剩餘諾普蘭避孕器，告訴人甲
      ○○即至被告之楠梓聯合診所求診，被告乃於94年1 月10
      日以觸診方式確認告訴人甲○○左上臂內殘存之諾普蘭避
      孕器位置後移除，惟事後告訴人甲○○發現尚有部分諾普
      蘭避孕器殘留手臂中，故被告於94年1 月28日依X 光片顯
      示位置再為告訴人甲○○完全移除殘存之諾普蘭避孕器之
      情，已經證人即告訴人甲○○於偵查中結證明確 (見偵查
      1 卷第150 頁），並有王新台婦產科診所之告訴人甲○○
      病歷、楠梓聯合診所之告訴人甲○○病歷在卷可憑（見偵
      查1 卷第6 －7 、33－35頁），且被告亦陳述第1 次以觸
      診方式為告訴人甲○○移除諾普蘭避孕器，第2 次依X 光
      片為告訴人甲○○移除諾普蘭避孕器之情在卷，自堪以認
      定。又告訴人甲○○於94年3 月10日在財團法人義大醫院
      進行神經傳導及肌電圖檢查結果，告訴人甲○○左前臂內
      側表皮神經反應消失，與對側有明顯差別，配合病人有臨
      床上相符之主訴及症狀，合理懷疑該表皮神經局部受損，
      因而診斷認告訴人甲○○左側前臂神經病變等事實，有財
      團法人義大醫院之診斷證明書、告訴人甲○○之病歷、神
      經內科神經傳導及肌電圖檢查報告、94年11月17日義醫字
      第09401018號函附卷可稽（見偵1 卷第8 、20－24、36、
      142 頁），亦堪以認定。
    (二)被告於94年1 月10日以觸診方式確認告訴人甲○○左上臂
      內殘存之諾普蘭避孕器位置後移除，已如前述。證人即告
      訴人甲○○雖證稱曾將健仁醫院、婦幼醫院醫師無把握而
      不願意移除之事告知被告，被告竟未採取其他方式確認諾
      普蘭避孕器位置等語 (見偵查1 卷第15、150 頁）。然被
      告辯稱移除諾普蘭避孕器程序係先以觸診方式確認位置，
      而其於94年1 月10日以觸診方式已可確認告訴人甲○○左
      上臂內殘存之諾普蘭避孕器位置，故依此移除，尚無違醫
      療常規等語。又參以諾普蘭避孕器使用手冊所記載，諾普
      蘭避孕器移除程序為在先使用觸診方式確認諾普蘭避孕器
      位置，亦可使用無菌筆標示位置，而後在諾普蘭避孕器植
      入尾端即靠近原始切口處使用麻醉，再用手術刀在靠近諾
      普蘭避孕器植入尾端橫切約4 公厘之傷口，並以手指將每
      枝諾普蘭避孕器推向切口，最後使用小鑷子將諾普蘭避孕
      器取出，此有該手冊在卷可按 (見原審卷第56頁）。另證
      人王新台醫師於偵查及原審審理中亦結證稱其之前為告訴
      人甲○○移除諾普蘭避孕器時，先作物理檢查，包括觸診
      、視診，移除諾普蘭避孕器於一般簡單情形不需先以超音
      波或X 光確認位置等語 (見偵查1 卷第149 頁、原審卷第
      191 頁）。依上開諾普蘭避孕器使用手冊記載及證人王新
      台醫師證述，均核與被告所辯移除諾普蘭避孕器程序相符
      。再證人即告訴人甲○○於檢察事務官詢問中證稱其可觸
      摸到諾普蘭避孕器位置等語 (見偵查1 卷第15頁），足見
      被告上開辯稱被告所辯稱其於94年1 月10日以觸診方式已
      可確認告訴人甲○○左上臂內殘存之諾普蘭避孕器位置之
      情，應可採信。是被告於94年1 月10日以觸診方式已確認
      告訴人甲○○左上臂內殘存之諾普蘭避孕器位置，因而進
      行移除確認之諾普蘭避孕器，未再採取其他方式確認諾普
      蘭避孕器位置，尚難認該次移除有何違反醫療常規之過失
      。
    (三)被告於94年1 月10日雖未完全移除殘存告訴人甲○○左上
      臂內之諾普蘭避孕器，但被告辯稱其於94年1 月10日觸診
      僅有該日移除部分，無法確認確有其他部分諾普蘭避孕器
      存在等語，且證人即護士柯梅英於原審審理中亦結證稱被
      告於94年1 月10日為告訴人甲○○移除諾普蘭避孕器後，
      因告訴人甲○○一直表示還有1 小截，但被告觸診時只摸
      到1 小截，請告訴人甲○○帶上無菌手套確認，告訴人甲
      ○○也沒有摸到另1 小截，被告即向告訴人甲○○表示若
      不確定，可以去照X 光確認等語（見原審卷第297 －299
      頁）。又參諸王新台醫師於93年3 月23日在告訴人甲○○
      病歷有記載「1/2 Norplant」，有王新台婦產科診所之告
      訴人甲○○病歷可稽 (見偵查1 卷第35頁），而證人王新
      台於檢察事務官詢問時證稱：「……因為摸的時候好像只
      剩下2 分之1 根，所以才記載2 分之1 根」等語 (見偵查
      1 卷第125 頁）。觀諸上述證人柯梅英、王新台證述內容
      及王新台婦產科診所之告訴人甲○○病歷記載，被告所辯
      僅能確認有該日觸診、移除部分，無法確認另有其他部分
      諾普蘭避孕器存在等語，即屬可信。至於諾普蘭避孕器使
      用手冊雖記載，移除諾普蘭避孕器前應先使用觸診方式確
      認位置，如無法觸摸得知時，可用超音波或X 光檢察幫助
      定位 (見原審卷第56頁）。但此應係指可確定諾普蘭避孕
      器存在，而無法確認位置之情形，可用超音波或X 光檢察
      幫助定位。被告於94年1 月10日既不能確信另有其他部分
      諾普蘭避孕器存在，被告未再採取其他方式確認該其他部
      分之諾普蘭避孕器，尚無從認被告有違反注意義務及醫療
      常規。
    (四)再被告於94年1 月10日未完全移除殘存告訴人甲○○左上
      臂內之諾普蘭避孕器，故於94年1 月28日再為告訴人甲○
      ○移除左上臂內殘存之諾普蘭避孕器，固已如前述。然被
      告既否認於94年1 月10日移除諾普蘭避孕器時，有將諾普
      蘭避孕器切斷之情。又告訴人甲○○曾先於93年3 月10日
      、93年3 月23日分別至王新台婦產科診所移除諾普蘭避孕
      器，93年3 月10日僅移除5 枝諾普蘭避孕器，另殘留1 枝
      未取出，嗣於93年3 月23日再進行移除諾普蘭避孕器，但
      因無法取出而放棄等情，已經證人王新台於偵查及原審審
      理中結證已明，並有王新台婦產科診所之告訴人甲○○病
      歷可佐 (見偵查1 卷第33－35頁）。再參以王新台醫師於
      93年3 月23日在告訴人甲○○病歷記載「1/2 Norplant」
      ，有王新台婦產科診所之告訴人甲○○病歷可稽 (見偵查
      1 卷第35頁），而證人王新台於檢察事務官詢問時證稱：
      「……因為摸的時候好像只剩下2 分之1 根，所以才記載
      2 分之1 根」等語 (見偵查1 卷第125 頁）。從而，告訴
      人甲○○左上臂內殘存之諾普蘭避孕器是否於王新台醫師
      移除時即已斷裂，即非無疑。此外復無其他證據足佐被告
      有切斷諾普蘭避孕器一節，此部分即難以認定。
    (五)告訴人甲○○固又證述被告於94年1 月28日為告訴人甲○
      ○移除諾普蘭避孕器時，因另有醫療糾紛，被告乃情緒不
      穩，且未先依照X 光片確認位置，致被告下刀後無法立即
      尋獲諾普蘭避孕器，被告應有醫療疏失等語 (見偵查1 卷
      第133 －134 頁）。但證人即護士黃秀迷於原審審理中已
      結證稱告訴人甲○○於94年1 月28日拿X 光片來找被告，
      被告依X 光片比照手臂的位置，並用手觸診確定位置後，
      即進行移除諾普蘭避孕器，約10分鐘取出約1 公分之諾普
      蘭避孕器，之後傷口只貼消毒的膠帶等語（見原審卷185
      －187 頁）。是告訴人甲○○上開證述亦難遽認與事實相
      符。另依諾普蘭避孕器使用手冊，雖說明如無法完全取出
      6 枝諾普蘭避孕器，可以等待傷口癒合後，再取出其餘未
      取出之諾普蘭避孕器，等4 －6 週傷口癒合、紅腫消退，
      較容易操作 (見原審卷第56頁）。但合理之處置時機及方
      式，每個個案狀況不同，應依個案情況而定。而本件諾普
      蘭避孕器斷裂，斷裂部分諾普蘭避孕器留在手臂內，是否
      有安全之疑慮，是否也要等4 －6 週再取出，諾普蘭避孕
      器使用說明亦未提及。此有行政院衛生署醫事審議委員會
      鑑定意見可按 (見本院卷第128 －129 頁）。故被告先後
      於94年1 月10日、94年1 月28日為告訴人甲○○移除諾普
      蘭避孕器，尚難僅因被告2 次時間相隔未達4 －6 週，即
      認被告之醫療行為未符合醫療常規而有過失責任。
    (六)告訴人甲○○於94年3 月10日在義大醫院進行神經傳導及
      肌電圖檢查結果，左前臂內側表皮神經反應消失，與對側
      有明顯差別，配合臨床上相符之主訴及症狀，合理懷疑該
      表皮神經局部受損，因而診斷認告訴人甲○○左側前臂神
      經病變，固如前述。然告訴人甲○○前於93年5 月19日、
      同年6 月3 日、6 月4 日、6 月9 日，曾分別前往百祐中
      醫聯合診所就診，告訴人甲○○主訴因左上臂取出皮下避
      孕器，致牽引至左肩胛酸痛、無法抬肩臂，經醫師檢查疑
      為棘上肌疼痛、棘下肌疼痛等情，有百祐中醫聯合診所之
      告訴人甲○○病歷在卷可佐 (見原審卷第149 －151 頁）
      ，足認告訴人甲○○於93年3 月10日、93年3 月23日在王
      新台產科診所移除諾普蘭避孕器後，即有因左上臂取出皮
      下避孕器致牽引至左肩胛酸痛，無法抬肩臂情形。又告訴
      人甲○○於93年6 月9 日以後，固未再因左上臂取出皮下
      避孕器，致牽引至左肩胛酸痛、無法抬肩臂之症狀而至百
      祐中醫聯合診所求診，但亦無從因此即確認已經治癒。是
      告訴人甲○○經財團法人義大醫院診斷左側前臂神經病變
      ，與被告於94年1 月10日、94年1 月28日為告訴人甲○○
      移除諾普蘭避孕器間，有無因果關係，亦難以證明。況本
      件經送行政院衛生署醫事審議委員會鑑定結果，認：「依
      文獻報告，諾普蘭避孕器移除合併症有避孕器斷裂、避孕
      器嵌入深層組織或移位、出血、疼痛、感染及手臂神經受
      傷等，發生率約4.5 ％，大半發生於已移位之諾普蘭避孕
      棒，以及位於手臂深部之諾普蘭避孕棒或植入後有感染結
      疤之諾普蘭避孕棒植入案例。本案之殘留諾普蘭已深入手
      臂且斷裂，屬困難之案例，第1 次取出時只取出一部分，
      事隔2 週在X 光片證實留有避孕棒殘枝，再度手術取出殘
      留部分，但第2 次手術後發生類似上述案例情況疑似有神
      經方面後遺症，為移除諾普蘭避孕棒可能發生之合併症。
      」、「諾普蘭避孕器裝置後，可能引起局部組織紅腫、血
      腫、沾粘及結疤而造成手臂局部不適、疼痛；如紅腫、血
      腫、結疤或沾粘位置在手臂神經周圍，也可能引起手部不
      適，如麻木、刺痛感或手臂疼痛等。」、「依病歷記綠，
      病人於1 月28日手術，1 月29日傷口換藥，1 月31日始出
      現無知覺症狀，並非手術中之傷害。」、「依神經病變之
      範圍及程度，會有不同症狀，如手臂麻木、刺痛、無力或
      無知覺抽痛等。」、「手術中，傷口切割處之局部表皮感
      覺神經受損，是無法避免的，傷口以外之表皮感覺神經受
      損，須視其神經所在位置是否鄰近傷口而定。醫學上，併
      發症為醫療處置、治療或疾病本身可受容許之風險。」、
      「病人於術後數日始出現手臂麻木、刺痛及無力之症狀，
      可能為術後組織腫脹壓迫或沾粘結疤所引起，並非手術所
      造成。」、「任何醫療行為，均有一定之風險，醫師無法
      絕對避免局部表皮感覺神經受損。」，有行政院衛生署醫
      事審議委員會鑑定書可按 (見原審卷第90－91頁、本院卷
      第128 －129 頁）。足認被告於94年1 月10日、94年1 月
      28日為告訴人甲○○移除諾普蘭避孕器之醫療行為，並無
      從證明有過失責任。
    此外，復查無其他積極證據足證被告有業務過失傷害犯行，
    被告犯罪自屬不能證明。
六、原審因而以不能證明被告犯罪，而為被告無罪之諭知，核無
    違誤。檢察官上訴意旨，指摘原判決不當，為無理由，應予
    駁回。
據上論斷，應依刑事訴訟法第368 條，判決如主文。
本案經檢察官郭振昌到庭執行職務。
中    華    民    國    98    年    1     月    15    日
                  刑事第八庭    審判長法  官   洪兆隆
                                      法  官   陳志銘
                                      法  官   郭玫利
以上正本證明與原本無異。
不得上訴。
中    華    民    國    98    年    1     月    15    日
                                      書記官   楊茱宜


司法院資訊處製作；財團法人民間司法改革基金會備份。
